臺灣高等法院刑事裁定　　　　　　　　　　　　　　　九十一年度抗字第三二四號
　　抗告人即
　　自　訴　人　丙○○
　　輔　佐　人　乙○○
　　被　　　告　甲○○
右抗告人因被告偽造文書等案件，不服台灣臺北地方法院九十一年度自字第七四號中
華民國九十一年四月十八日第一審裁定，提起抗告，本院裁定如左：
    主  文
抗告駁回。
    理  由
一、原審裁定意旨如附件裁定書所載。
二、自訴人抗告意旨略以：被告甲○○不能答辯，原審法院卻利用法律知識為被告等
    開脫刑責，被告等受司法寵壞，竟無視法律尊嚴，挑釁自訴人，控訴自訴人誣告
  。被告等借用派下員名冊，至九十一年四月十五日歸還，顯然有侵占犯意，請求
    撤銷改判等語。
三、按法院或受命推事 (法官)於第一次審判期日前訊問及調查結果，如認為案件有
    刑事訴訟法第二百五十二條至第二百五十四條之情形者，得以裁定駁回其自訴，
    同法第三百二十六條第三項定有明文。第按，犯罪事實應依證據認定之，無證據
    不得推定其犯罪事實，刑事訴訟法第一百五十四條定有明文。再按自訴人之指訴
    ，係以使被告受刑事訴追為目的，是其陳述是否與事實相符，仍應調查其他事實
    以資審認，始得為不利被告之認定，業據最高法院五十二年台上字第一三○○號
    判例闡釋在案。再按刑事訴訟法上所謂認定犯罪事實之證據，係指足以認定被告
    確有犯罪行為之積極證據而言（最高法院二十九年上字第三一○五號判例參照）
    。末按刑法上之侵占罪，須持有人有變更其原來之持有意思為不法所有之意思，
    始能成立，如僅將持有物延不交還或有其他原因致一時未能交還，既缺乏主觀要
    件，即難以該罪相繩，最高法院六十八年臺上字第三一四六號判例參照。
四、經查：
（一）本件自訴人確實有將印章及身分證影本交付予鄭行義，持以前往辦理繼承變動
      ，此經自訴人之輔佐人於自訴狀以及原審法院調查時陳述明確。而辦理繼承變
      動應備原派下員名冊，此為自訴人以及被告等間所不爭執。則衡之經驗法則，
      被告既係為辦理繼承登記向自訴人索取印章、身分證等物，且知悉辦理繼承登
      記需備之文件，又豈會僅向自訴人索取印章以及身分證影本，而不索討原派下
      員名冊？被告於原審所辯自訴人告知原派下員名冊遺失，應非全然不可採。且
      自訴人向台灣台北地方法院檢察署告訴同案被告鄭行義（按本院另行以九十一
      年度上易字第一三七一號判決上訴駁回）相同之犯罪事實，亦經臺灣台北地方
      法院檢察署檢官以九十年度偵字第一七八四六號為不起訴處分，此有上開不起
      訴處分書一份附卷可稽（見原審卷第一三頁）。顯見被告甲○○應無明知原派
      下未遺失，而仍向主管機關申報遺失之情甚明，揆諸前揭判決意旨，尚與刑法
      第二百十四條之使公務員登載不實事實於公文書無涉。
（二）再被告甲○○嗣後雖未將新發行的派下員名冊歸還於自訴人，該新的派下員名
      冊因當初由被告甲○○提出申請，由台北市文山區公所依據申請書所附之地址
      ，以雙掛號寄出繼承變動後之名冊於台中市○區○○路一一一之四號甲○○住
      處，此有台北市文山區公所八十九十月三十日北市文民字第八九二二九六二八
      ００號函附卷可證（見原審卷第六頁、第七頁）。而因甲○○為代鄭行義申請
      ，為避免派下員繼承變更登記有誤，而將新派下員名冊寄往其住處，查看是否
      有無誤，足見被告甲○○於領取新派下員名冊之際，主觀上自始並無不法所有
      之意圖。次查，被告甲○○嗣後雖未將新派下員名冊返還予自訴人，然其取得
      新派下員名冊並非來自於自訴人所交付委託保管，縱因一時未交付於自訴人，
      亦不能據此即認被告甲○○確有變易其原來之持有意思而為不法所有之意思而
      予侵占。又查被告甲○○已將新派下員名冊於原審交付予自訴人輔佐人乙○○
      等情，業經自訴之輔佐人乙○○於原審法院調查中點收無訛，此有原審法院九
      十一年四月十五日訊問筆錄可稽（見原審卷第三九頁）；顯見被告甲○○尚非
      有何不法所有之意圖。綜上所述，被告甲○○於持有新派下員名冊之初既無不
      法所有之意圖，而其亦無變易其原來之持有意思而為不法所有之意思，其所為
      尚與侵占罪之構成要件有間，揆諸前揭之說明，自難以侵占罪名相繩。
五、此外，復查無其他積極證據證明被告甲○○確有自訴人所指上揭犯行。既無法證
    明被告甲○○犯罪，原審參酌上開說明，認被告甲○○罪嫌不足，援引刑事訴訟
    法第三百二十六條第三項、第二百五十二條第十款，裁定駁回自訴人所提起之自
    訴，於法洵無違誤。自訴人抗告指摘原審裁定不當，自屬無據，本件抗告為無理
    由，應予駁回。
據上論結，應依刑事訴訟法第四百十二條，裁定如主文。
中      華      民      國    九十一    年      五      月    三十一    日
                            臺灣高等法院刑事第廿四庭
                                審判長法  官  陳  貽  男
                                      法  官  陳  憲  裕
                                      法  官  王  炳  梁
右正本證明與原本無異。
不得再抗告。
                                      書記官  黃  嬿  婉
中      華      民      國      九十一   年     六    月        三      日
附件：
臺灣臺北地方法院刑事裁定                            九十一年度自字第七四號
    自  訴  人  丙○○  男  六十三歲（民國○○○年○月○○日生）
                        住台北市○○區○○路二段七三巷三三號
                        身分證統一編號：Ｆ一五三八四四三號
    輔  佐  人  乙○○  女  五十八歲（民國○○○年○月○○○日生）
                        住台北市○○街一五六巷十六弄十三號二樓
                        身分證統一編號：Ｆ二二二八六二號
    被      告  甲○○  男  三十八歲（民國○○○年○○月○○日生）
                        住台中市○區○○路一一一之四號
                        身分證統一編號：Ｎ一二二三三六七三號
右列被告因偽造文書等案件，經自訴人提起自訴，本院裁定如左：
    主  文
自訴駁回。
    理  由
一、自訴意旨略以：被告甲○○與鄭行義（由本院另行審理），因「祭祀公業鄭若源
    」派下二房鄭明培去世，鄭行義為辦理繼承遂向管理人丙○○拿取身分證及印章
    辦理繼承登記，丙○○遂將身分證以及印章交付予鄭行義，嗣後鄭行義與甲○○
    趁辦理繼承登記時，想謀取派下員名冊，遂基於共同犯意之聯絡，由甲○○於八
    十八年五月十六日向台北市政府文山區公所偽稱派下員名冊遺失，申請補發派下
    員名冊，使文山區公所之職員誤認派下員名冊遺失，而補發，且事後並將補發之
    派下員名冊寄至甲○○位於台中之家中，自訴人得知上情後，屢次向被告丙○○
    以及甲○○二人催討，均置之不理，因認被告鄭行義與甲○○，涉有刑法第二百
    十四條之使公務員登載不實罪以及同法第三百三十五條第一項侵占罪嫌。
二、按法院或受命法官於自訴案件第一次審判期日前訊問及調查結果，如認為案件有
    刑事訴訟法第二百五十二條至第二百五十四條之情形者，得以裁定駁回其自訴，
    同法第三百二十六條第三項定有明文。次按，犯罪事實應依證據認定之，無證據
    不得推定其犯罪事實，刑事訴訟法第一百五十四條定有明文。所謂證據，須適於
    為被告犯罪事實之證明者，始得採為斷罪資料，如未能發現相當證據，或證據不
    足以證明，自不能以推測或擬制之方法，以為裁判基礎，最高法院五十三年台上
    字第二七五○號及四十年台上字第八十六號判例可資參照。再查刑法第二百十四
    條之使公務員登載不實事項於公文書罪，係以明知為不實之事項，而使公務員登
    載於職務上所掌之公文書，為成立要件，所謂「明知」，係指刑法第十三條第一
    項之直接故意即確定故意而言，最高法院八十三年度台非字第三六二號判決可資
    參照。又按刑法上之侵占罪，須持有人變易其原來之持有意思而為不法所有之意
    思，始能成立，如僅將持有物延不交還或有其他原因致一時未能交還，既缺乏主
    觀要件，即難遽以該罪相繩，最高法院六十八年台上字第三一四六號著有判例可
    資參照。
三、自訴人認被告犯有刑法第二百十四條使公務員登載不實罪以及第三百三十五條第
    一項侵占罪嫌，無非係以祭祀公業鄭若源派下員名冊及台北市文山區公所八十九
    年十月三十日北市文民字第八九二二九六二八００號函影本各一份，為其論據。
四、訊據被告甲○○堅詞否認有何使公務員登載不實以及侵占之犯行，辯稱：當初因
    為鄭行義的父親去世，為了要辦理繼承變更，要把舊的派下員名冊繳回去，並發
    新的派下員名冊，但自訴人說舊的派下員名冊已不見，只有交給我們身分證影本
    以及印章，叫我們自己去辦，所以才去向台北市文山區公所申請原來之派下員名
    冊遺失後，再辦理繼承變更登記，後來新的派下員名冊，是因為後來自訴人一直
    用刑事手段來告我們，所以才不願意歸還等語。
五、經查：
（一）本件自訴人確實有將印章及身分證影本交付予鄭行義，持以前往辦理繼承變動
      ，此經自訴人之輔佐人於自訴狀以及本院調查時陳述明確，而辦理繼承變動應
      備原派下員名冊，此為自訴人以及被告二造所不爭執，則衡之常情，被告既係
      為辦理繼承登記向自訴人索取印章、身分證等物，且知悉辦理繼承登記需備之
      文件，又豈會僅向自訴人索取印章以及身分證影本，而不索討原派下員名冊？
      且自訴人於本院調查時亦無法提出原派下員名冊，是可推知，被告所辯自訴人
      告知原派下員名冊遺失，應可採信，且同案被告鄭行義因相同之犯罪事實，亦
      經臺灣台北地方法院檢察署檢官以九十年度偵字第一七八四六號為不起訴處分
      ，此有上開不起訴處分書一份附卷可稽，顯見被告應無明知原派下未遺失，而
      仍向主管機關申報遺失之情甚明，揆諸前揭判決意旨，尚與刑法第二百十四條
      之使公務員登載不實事實於公文書無涉。
（二）再被告甲○○嗣後雖未將新的派下員名冊歸還於自訴人，該新的派下員名冊因
      當初由被告甲○○提出申請，由台北市文山區公所依據申請書所附之地址，以
      雙掛號寄出繼承變動後之名冊於台中市○區○○路一一一之四號甲○○住處，
      此有台北市文山區公所函文附卷可證，而因甲○○為代鄭行義申請，為避免派
      下員繼承變更登記有誤，而將新派下員名冊寄往其住處，查看是否有無誤，足
      見被告甲○○於領取新派下員名冊之際，主觀上自始並無不法所有之意圖。次
      查，被告甲○○嗣後雖未將新派下員名冊返還予自訴人，然其是因為與自訴人
      有其他糾紛，才遲未歸還，並無證據即認被告甲○○確有變易其原來之持有意
      思而為不法所有之意思。又查被告甲○○已將新派下員名冊返還予自訴人等情
      ，業經自訴之輔佐人乙○○於本院調查中陳明在卷，此有本院九十一年四月十
      五日訊問筆錄一紙附卷可稽，顯見被告甲○○稱與自訴人有糾紛，才未歸還乙
      情，尚非虛言，自難逕認其有何不法所有之意圖。綜上所述，被告甲○○於持
      有新派下員名冊之初既無不法所有之意圖，而其亦無變易其原來之持有意思而
      為不法所有之意思，其所為尚與侵占罪之構成要件有間，揆諸前揭之說明，自
      難以侵占罪名相繩。至被告甲○○事後延未交還新派下員名冊，核屬民事糾葛
      ，本應循民事訴訟途徑救濟，尚難僅以自訴人之指訴，遽令被告甲○○負侵占
      之罪責。
（三）此外，復查無其他積極證據足認被告甲○○涉有侵占及使公務員登載不實之犯
      行，自難認被告有何侵占及使公務員登載不實之罪嫌，被告之犯罪嫌疑自有未
      足，即合於刑事訴訟法第二百五十二條第十款之情形，依照首開說明，本件自
      訴應予駁回。
據上論斷，應依刑事訴訟法第三百二十六條第三項、第二百五十二條第十款，裁定如
主文。
中    華    民      國      九  十一   年    四  月      十八          日
                                      臺灣臺北地方法院刑事第三庭
                                                  法  官  陳德民
如不服本裁定，應於裁定送達後五日內向本院提出抗告狀。
